【裁判字號】    99,國,32
【裁判日期】    991005
【裁判案由】    國家賠償
【裁判全文】
臺灣臺北地方法院民事判決                99年度國字第32號
原      告  黃繼宗
            黃靜芳
共      同
訴訟代理人  黃勝文律師
            張逸婷律師
被      告  台北市停車管理工程處
法定代理人  張哲揚
訴訟代理人  黃坤鍵律師
            徐志明律師
複  代理人  孫  寅律師
上列當事人間請求國家賠償事件，本院於民國99年9月21日言詞
辯論終結，判決如下：
    主  文
原告之訴及假執行之聲請均駁回。
訴訟費用由原告黃繼宗負擔百分之四十六，餘由原告黃靜芳負擔
。
    事實及理由
一、按國家賠償法第10條第1項規定：「依本法請求損害賠償時
    ，應先以書面向賠償義務機關請求之。」原告主張因被告就
    公共設施設置或管理之疏失，致其母簡淑貞於台北市榮星公
    園內游泳池溺斃之事故，業於民國99年3月22日向被告請求
    賠償，被告於99年5月6日以北市停土字第09938893900號函
    拒絕賠償，有原告提出國家賠償請求書及回執為證，且為被
    告所不爭執，是原告已依前揭規定踐行書面請求先行程序，
    合先敘明。
二、原告起訴主張：原告之母簡淑貞患有重度精神障礙疾病，無
    法自行處理日常生活事務，平日委由療養院照護。97年4 月
    4日上午9時許，其母離開療養院所後，步行進入附近之台北
    市榮星花園，該花園之游泳池（下稱系爭游泳池）適值改建
    工程驗收階段，尚未對外開放，然系爭游泳池側邊通往地下
    室之安全梯入口竟未上鎖，該地下室亦未設出入管制措施或
    工程管理人員，致其母進入系爭游泳池內游泳而溺斃。被告
    為解決台北市區停車位嚴重不足之問題，在榮星花園進行停
    車場之新建工程併將系爭游泳池進行改建，該工程自94年間
    起發包，施工過程中，統包單位及監造單位全由被告負責指
    揮、管理，被告未完全封閉系爭游泳池出入口，以避免幼兒
    、智障或精障等不具安全判斷能力之人進入未有救生員之游
    泳池而發生意外，對於系爭游泳池之管理實難謂為無欠缺，
    應有國家賠償法第3條第1項之適用。又被告未將系爭游泳池
    進出口封閉，防止外人進入，疏未管理、監督系爭游泳池改
    建工程之進行，有怠於執行管理監督職務之過失，至少就管
    理、監督系爭游泳池改建工程之進行未盡妥適，執行職務亦
    有過失，符合國家賠償法第2條第2項前、後段之規定，爰先
    位依國家賠償法第3條第1項之規定，備位依同法第2條第2項
    前段或後段之規定，併依民法第192條、第194條規定，請求
    被告賠償原告黃繼宗為處理母簡淑貞之後事所支出之喪葬費
    用新台幣（下同）34萬1,650元及原告精神上損害賠償各200
    萬元。並聲明：(一)被告應分別給付原告黃繼宗、黃靜芳235
    萬元、200萬元，暨均自99年3月24日起至清償日止按週年利
    率百分之5計算之利息。(二)願供擔保，請准宣告假執行。
三、被告則以：系爭游泳池改建工程於本件事故發生時，為正驗
    改善缺失期間，尚未對外開放放使用，被告就全部工程委由
    訴外人王正源建築師事務所負責工地衛生安全督導管理，且
    包商就工地除設置全絕設施避免外人進入外，另有專人負責
    門禁管制，被告已盡最大注意義務，並無任何管理上缺失可
    言。況系爭游泳池尚未對外開放，非屬公有公共設施，自無
    國家賠償法第3條第1項之適用。縱認系爭游泳池屬公有公共
    設施，惟水深僅1.1公尺，而一般成人身高至少均1.5公尺，
    於此情形，通常人必不發生溺斃或通常亦不致生溺斃之損害
    ，原告之母簡淑貞卻趁無他人在場之際自殺死亡，應認被告
    管理公有公共設施與簡淑貞之死亡結果間無因果關係。如認
    被告應負賠償之責，然本件事故之發生係簡淑貞無故設法闖
    入封閉之工地後進入系爭游泳池，故意將頭埋入水中導致溺
    斃，對於本件事故之發生與有過失。又原告雖主張被告怠於
    執行職務，惟原告對被告並無任何公法上請求權存在，其援
    引國家賠償法第2條第2項後段規定請求，即為無據。再者，
    被告就系爭游泳池之改建工程與佑泰營造工程有限公司（下
    稱佑泰公司）所簽訂之工程契約為私經濟行為，非執行職務
    行使公權力，且被告就系爭游泳池改建工程之進行已盡最大
    注意義務，無故意或過失可言，此業經臺灣臺北地方法院檢
    察署檢察官以98年度調偵字第171號不起訴處分書調查認定
    在案，足證被告並無不法侵害情事，原告援引國家賠償法第
    2 條第2項前段規定請求賠償，亦屬無據等語資為抗辯，並
    聲明：(一)原告之訴及假執行之聲請均駁回。(二)如受不利益判
    決，願供擔保請准宣告免為假執行。
四、兩造不爭執之事實：
  (一)被告與佑泰公司簽訂「榮星花園游泳池改建暨地下停車場新
    建工程」合約，進行榮星花園游泳池改建工程，並委由王正
    源建築師事務所擔任監造並提供專案管理服務。上開工程於
    96年11月19日完工，同年12月25日至97年1月14日辦理初驗
    ，嗣於97年4月28日正驗缺失改善完畢而驗收合格，於97年4
    月4日正值驗收缺失改善期間，尚未對外開放使用。
  (二)原告之母簡淑貞為患有重度精神障礙者，於97年4月4日上午
    9時許，步行由系爭游泳池側邊通行地下室之安全梯入口進
    入系爭游泳池地下室，再搭電梯至1樓游泳室，在游泳池邊
    褪去外衣，以腳先行伸入游泳池內，再進入游泳池，沿該游
    泳池邊行走後，嗣於當日上午11時許，經人發現溺水，呼吸
    性休克死亡。
  (三)原告黃繼宗因簡淑貞之死亡支出喪葬費用341,650元。
五、原告主張其母簡淑貞溺斃係因被告就系爭游泳池側邊安全梯
    入口疏未封閉上鎖所致，被告應依國家賠償法第3條第1項、
    第2條第2項前、後段負賠償責任；被告則以前揭情詞置辯，
    茲本件應審究之爭點為：(一)系爭游泳池是否屬國家賠償法第
    3 條第1項所稱之「公有公共設施」？(二)如是，被告對其設
    置或管理有無欠缺？其欠缺與簡淑貞死亡間有無因果關係？
    簡淑貞是否與有過失？(三)本件有無國家賠償法第2條第2項之
    適用？茲分述如下：
  (一)按公有公共設施因設置或管理有欠缺，致人民生命、身體或
    財產受損害者，國家應負損害賠償責任，國家賠償法第3條
    第1項固定有明文。然查該條項所稱之「公有公共設施」，
    係指設置完成，並已開始供公眾使用者而言，即必須已經建
    造完成，驗收合格，並開始使用者，始足當之，其僅在施工
    建造中，尚未完成，以供公務或公眾使用者，既不成其為「
    設施，自無適用該條項之餘地（最高法院81年台上字第183
    號、86年台上字第2466號、96年台上字第434 號判決要旨參
    照）。查系爭游泳池於本件事故發生時，適值正驗改善缺失
    期間，尚未對外開放使用，為兩造所不爭執，原告雖主張系
    爭游泳池已處於得注滿水並供人進入游泳之狀態云云，惟系
    爭游泳池既未驗收完畢供公眾使用，即不得謂其為國家賠償
    法第3條第1項所稱之公有公共設施，此與系爭游泳池是否適
    於供人游泳無涉，是原告此部分之主張，要與首開法條規定
    及最高法院判決要旨不符，自非可採。
  (二)次按公務員於執行職務行使公權力時，因故意或過失不法侵
    害人民自由或權利者，國家應負損害賠償責任。公務員怠於
    執行職務，致人民自由或權利遭受損害者，亦同。國家賠償
    法第2條第2項亦定有明文。又公權力依法固得以行政契約方
    式執行，然其公權力授與之目的，在於與受授權人建立公法
    之法律關係，並使其如同行政機關對外行使公權力，執行行
    政任務。如行政機關以承攬契約或類似之私法契約，委託民
    間業者完成特定之行政任務，而非行政機關與受授權人建立
    公法之法律關係，並使其如同行政機關對外行使公權力，執
    行行政任務者，如修築道路、興建設施等，均非公權力之受
    託人，其所為之行為自非行使公權力。再所謂公務員怠於執
    行職務，係指公務員對於被害人有應執行之職務而怠於執行
    者而言；換言之，被害人對於公務員為特定職務行為，有公
    法上請求權存在，經請求執行而怠於執行，致自由或權利遭
    受損害者，始得依上開規定，請求國家負損害賠償責任。若
    公務員對於職務之執行，雖可使一般人民享有反射利益，人
    民對於公務員仍不得請求為該職務之行為者，縱公務員怠於
    執行該職務，人民尚無公法上請求權可資行使，以資保護其
    利益（最高行政法院72年台上字第704號判決要旨參照）。
    查本件被告係為增加台北市停車空間，進行榮星花園地下停
    車場新建工程，並同時對原游泳池進行改建工程，以配合整
    體施工，並將全部工程發包由佑泰公司承攬，訂有「榮星花
    園游泳池改建暨地下停車場新建工程」合約，且委由王正源
    建築師事務所擔任監造並提供專案管理服務，為原告所不爭
    執，則佑泰公司依約進行系爭游泳池改建工程、王正源建築
    師事務所依約監造系爭游泳池改建工程等行為，均非行使公
    權力之行為，且原告對於被告亦無任何公法上之請求權可資
    行使，至屬明確，核與國家賠償法第2條第2項前段、後段所
    定要件均不相符，是原告依此規定請求被告賠償損害，亦非
    有據。
六、綜上所述，系爭游泳池並非公有公共設施，被告進行系爭游
    泳池改建工程，亦非行使公權力，且原告對被告亦無何公法
    上請求權可資行使，從而，原告依國家賠償法第3條第1項、
    第2條第2項前段、後段規定，請求被告分別給付原告黃繼宗
    、黃靜芳235萬元、200萬元，暨均自99年3月24日起至清償
    日止按週年利率百分之5計算之利息，即無理由，應予駁回
    。原告之訴既經駁回，其假執行之聲請即失所附麗，應併予
    駁回。
七、本件事證已臻明確，兩造其餘攻擊防禦方法及其他所為之舉
    證，經審酌後認對於本件判斷不生影響，爰不一一論述，併
    此敘明。
八、訴訟費用負擔之依據：民事訴訟法第78條、第85條第1項但
    書。
中    華    民    國    99    年    10    月     5    日
                  民事第三庭    法  官  賴惠慈
以上正本係照原本作成。
如對本判決上訴，須於判決送達後20日內向本院提出上訴狀。如
委任律師提起上訴者，應一併繳納上訴審裁判費。
中    華    民    國    99    年    10    月     5    日
                                書記官  廖素芳

司法院資訊處製作；財團法人民間司法改革基金會備份。
